臺灣板橋地方法院刑事判決　　　　　　　95年度訴字第2767號
公　訴　人　臺灣板橋地方法院檢察署檢察官
被　　　告　乙○○
義務辯護人　應明銓律師
上列被告因偽造有價證券等案件，經檢察官提起公訴（95年度偵
字15841號），本院判決如下：
    主  文
乙○○連續意圖供行使之用，而偽造有價證券，處有期徒刑壹年
拾月。如附表所示之支票貳佰零玖張均沒收。
    事  實
一、乙○○曾因偽造文書案件，經本院於民國88年4 月23日以87
    年度訴字第2053號判決判處有期徒刑1 年，案經上訴，經台
    灣高等法院於88年9 月16日以88年度上訴字第2590號判決駁
    回上訴，於88年10月28日確定，並於94年10月18日入監，而
    於95年9 月21日縮刑期滿執行完畢（於本案未構成累犯）。
二、乙○○與劉花生原係配偶關係，二人於88年間，為經營服飾
    店，劉花生遂委請劉花生之兄長甲○○以其名義向台灣中小
    企業銀行股份有限公司新店分行申請支票存款帳戶（帳號00
    000000000 號，起訴書誤載為0000000000號，應予更正），
    作為給付服飾店貨款使用，雙方並約定支票簿、印章均由劉
    花生保管，支票應由劉花生開立，且僅作為支付服飾店之貨
    款，詎乙○○明知甲○○並未同意或授權其請領空白支票，
    竟仍基於行使偽造私文書之概括犯意，於其所經營之服飾店
    於92年3 月間結束營業後，分別於92年8 月25日、93年1 月
    6 日、93年8 月30日、94年5 月10日、94年6 月17日及94年
    10月12日，在址設臺北縣新店市○○路○ 段192 號1 樓之臺
    灣中小企業銀行新店分行，持其先前竊取為劉花生保管使用
    之甲○○印章（此部分所涉竊盜犯行未據劉花生告訴），蓋
    用於6 紙支票請領證之「領取人」欄內，而偽造「甲○○」
    之印文共6 枚，並持以向臺灣中小企業銀行新店分行承辦人
    員表明係甲○○欲請領空白支票簿之意，而請領空白支票，
    而足生損害於甲○○。乙○○亦明知甲○○並未同意或授權
    其開立支票，竟基於意圖供行使之用而偽造有價證券之概括
    犯意，在臺北縣新店市○○路9 之1 號2 樓住處，於不詳時
    間，在附表所示之空白支票上，分別填載發票日、金額等票
    據應記載事項，並盜用甲○○之上開印章蓋用於上開空白支
    票發票人欄，而連續偽造有價證券支票209 張，進而持以行
    使，向他人票貼借款或清償貨款使用。嗣於94年10月18日乙
    ○○因犯偽造文書案件入監服刑，債權人因向乙○○催討無
    著，而轉向甲○○催討債務，甲○○始查知上情。
三、案經甲○○告訴臺灣板橋地方法院檢察署檢察官偵查起訴。
    理  由
壹、程序部分：
一、按除法律另有規定者外，不問何人，於他人之案件，有為證
    人之義務，而證人除未滿16歲或因精神障礙，不解具結意義
    及效果者外，應命具結；又證人或鑑定人依法應具結而未具
    結者，其證言或鑑定意見，不得作為證據，刑事訴訟法第17
    6 條之1 、第186 條第1 項、第158 條之3 定有明文。又法
    院於審判期日的調查證據程序，關於犯罪事實之調查與證明
    ，只能以刑事訴訟法准許之法定證據方法（如被告之供述、
    人證、鑑定、文書、勘驗）為之。而告訴人係向司法警察機
    關或偵查機關申告犯罪事實而要求訴追之人，其於我國刑事
    訴訟法中，並非法定列舉之獨立證據方法，若以告訴人所陳
    親身經歷之被害經過，作為認定犯罪事實之依據時，乃居於
    證人之地位，亦即其證據方法為證人，必須踐行有關證人之
    證據調查程序，除非其有依法不得令其具結之情形，否則事
    實審法院應命其具結，若依法應具結而未具結時，該告訴人
    有關被害事實之陳述，無證據能力，法院不得援其陳述作為
    判決之基礎。最高法院93年度臺上字第5964號判決明揭此旨
    。因此，告訴人甲○○95年3月7日、證人劉花生95年4月11
    日於檢察官偵訊時所言，雖係以告訴人、證人身分到庭陳述
    ，惟並未依訊問證人規定，令伊供前或供後具結，以確保證
    言之真實可靠，揆諸前開說明，上開二人於檢察官訊問時之
    指訴及證述，依法不得為證據。
二、按被告以外之人於審判外之言詞或書面陳述，除法律有規定
    者外，不得作為證據，刑事訴訟法第159 條第1 項定有明文
    。次按被告以外之人於審判外之陳述，雖不符刑事訴訟法第
    159 條之1 至第159 條之4 之規定，而經當事人於審判程序
    同意作為證據，法院審酌該言詞陳述或書面陳述作成時之情
    況，認為適當者，亦得為證據；當事人、代理人或辯護人於
    法院調查證據時，知有刑事訴訟法第159 條第1 項不得為證
    據之情形，而未於言詞辯論終結前聲明異議者，視為有前項
    之同意，刑事訴訟法第159 條之5 亦有明文。查台灣中小企
    業銀行新店分行支票存款對帳單（詳94年度交查字第2105號
    偵查卷〈下稱偵查卷〉第21-32頁）、95年11月29日函暨檢
    附之支票領取證影本6紙（詳本院卷第64-67頁）等項，為被
    告以外之人於審判外之書面陳述，均屬傳聞證據，然被告乙
    ○○及公訴人迄言詞辯論終結前均未就此部分之證據能力聲
    明異議，且經本院審酌該等書面陳述之作成者係台灣中小企
    業銀行新店分行，上開書面之陳述均屬其業務上之文書，應
    無虛偽造假之可能，認以之作為證據為適當，自有證據能力
    。
貳、實體部分：
一、上揭犯罪事實，業據被告乙○○迭於偵訊、本院準備程序及
    審理中坦承不諱，核與證人即告訴人甲○○於本院審理時證
    述之情節相符，並有台灣中小企業銀行新店分行支票存款對
    帳單1 份（詳偵查卷第21-32 頁）、台灣中小企業銀行新店
    分行95年11月29日函暨支票領取證影本6 紙（詳本院卷第
    64-67 頁）等項附卷可稽，足認被告之自白與事實相符，應
    堪採信。是本件事證明確，被告犯行已堪認定，應予依法論
    科。
二、查被告行為後，刑法業於94年2月2日修正公布，95年7月1日
    起施行，其中與本件有關之第2條（新舊法比較）業已修正
    ，並刪除刑法第55條後段（牽連犯）、第56條（連續犯）之
    規定。按「行為後法律有變更者，適用行為時之法律，但行
    為後之法律有利於行為人者，適用最有利於行為人之法律」
    ，修正後刑法第2條第1項定有明文。此條規定係規範行為後
    法律變更所生新舊法律比較適用之準據法，本身尚無新舊法
    比較之問題，於新法施行後，應一律適用新法第2條第1項之
    規定，為「從舊從輕」之比較，先予敘明。再按本次法律變
    更，比較時應就罪刑有關之共犯、未遂犯、想像競合犯、牽
    連犯、連續犯、結合犯，以及累犯加重、自首減輕暨其他法
    定加減原因（如身分加減）與加減例等一切情形，綜其全部
    罪刑之結果而為比較（最高法院95年5月23日95年度第8次刑
    庭會議決議參照）。茲就本件新舊法比較結果說明如下：
（一）修正後刑法第55條規定，業已刪除牽連犯之規定，故犯一
      罪而其方法或結果之行為犯他罪名者，依修正前即行為時
      之刑法第55條規定，應從一重之罪處斷，而依修正後規定
      ，則已無牽連犯可資適用，即應將各犯行以數罪併合處罰
      ，是以適用修正前關於牽連犯之規定，對被告自係較為有
      利。
（二）修正後刑法第56條規定，業已刪除連續犯之規定。故連續
      數行為而犯同一罪名，依修正前刑法第56條規定，應以一
      罪論，但得加重其刑；而依修正後規定，則已無連續犯可
      資適用，即應將各次犯行以數罪併合處罰。是以適用修正
      前關於連續犯之規定，自係對被告較為有利。
（三）綜上全部比較結果，本件被告論罪科刑之部分，以刑法修
      正前之規定較有利於被告。
三、查被告乙○○未經被害人甲○○之同意或授權，在臺灣中小
    企業銀行新店分行之6 紙「支票領取證」上盜蓋「甲○○」
    之印文後，持以向該行承辦人員表示係「甲○○」領取空白
    支票意旨之私文書，足以生損害於甲○○，並於附表所示之
    空白支票上填載發票日期、金額等支票應記載事項，於空白
    支票之發票人欄上盜蓋「甲○○」之印文，並持以向他人票
    貼借款或清償貨款使用。核其所為，係犯刑法第216 條、第
    210 條之行使偽造私文書罪及同法第201 條第1 項之偽造有
    價證券罪。被告偽造支票領取證後進而行使，其偽造私文書
    之低度行為為行使之高度行為所吸收，其盜蓋「甲○○」印
    文之行為，亦為偽造私文書之階段行為，均不另論罪。被告
    於偽造有價證券後，復持以行使，其行使偽造有價證券之輕
    度行為，為偽造有價證券之重度行為所吸收，被告盜蓋「甲
    ○○」印文之行為，為偽造有價證券之階段行為，包括於偽
    造有價證券行為之內，均不另論罪。又行使偽造有價證券本
    質上當然含有詐欺取財性質，亦不另論罪。被告先後多次行
    使偽造私文書、偽造有價證券，均時間緊接，各方法相同，
    各觸犯構成要件相同之罪名，顯係基於概括犯意為之，應依
    修正前刑法第56條連續犯之規定，各論以一連續行使偽造私
    文書、連續偽造有價證券罪，並均依法各加重其刑。被告領
    取空白支票之目的，係為偽造有價證券，所犯上開二罪間有
    方法、目的之牽連關係，應從一重之偽造有價證券罪論處。
    公訴人雖僅就被告偽造支票之有價證券犯行提起公訴，然本
    件被告在支票領取證上盜蓋甲○○之印文進而行使，此部分
    之行使偽造私文書犯行，與前揭論罪科刑之偽造有價證券罪
    部分，有方法、目的之牽連犯裁判上一罪關係，已如前述，
    自為起訴效力所及，依審判不可分之原則，本院自得併予審
    理，附此敘明。查被告乙○○係因與其前夫劉花生經營服飾
    生意失敗，積欠債務，一家生活陷入困境，一時短於思慮而
    致罹重典，犯後已深表悔悟並坦白承認犯行，且附表所示之
    支票均經兌現，事後業已取得被害人甲○○之原諒，被害人
    甲○○亦當庭請求本院從輕量刑（詳本院卷第82頁），足見
    其惡性尚非重大等犯罪之情狀，實有情輕法重之憾，在客觀
    上尚足以引起一般人之同情，堪予憫恕，雖科以法定最低刑
    度即有期徒刑三年，猶嫌過重，爰依刑法第59條之規定酌減
    輕其刑，並先加後減之。爰審酌被告偽造甲○○之支票，復
    持以行使，使被害人甲○○之信用受損，混亂交易秩序，惟
    兼衡其業已坦認犯行，且取得被害人甲○○之原諒，犯後態
    度良好，頗具悔意等一切情狀，量處如主文所示之刑，以資
    懲儆。
四、如附表所示之支票209 張，均係偽造之有價證券，不問屬於
    被告乙○○與否，均應依刑法第205 條之規定宣告沒收。至
    附表所示支票上偽造之「甲○○」之印文209 枚，已因該等
    支票之沒收而隨同沒收，自無再重複諭知沒收之必要。又認
    盜用他人真正印章所蓋用之印文，並非偽造印章之印文，不
    在刑法第219 條所定必須沒收之列，最高法院48年臺上字第
    113 號判例意旨可資參照。查本件係被告竊取劉花生所持有
    之甲○○印章盜蓋於支票領取證上，故前開支票領取證上所
    蓋用之印文均係真正印章所蓋用之印文，依上開判例意旨，
    並非偽造印章之印文，自無從併予宣告沒收；又偽造之6 紙
    支票領取證私文書，已於申請之過程中為被告乙○○提出於
    臺灣中小企業銀行新店分行，已非被告所有，亦無從就前開
    偽造之支票領取證私文書併予宣告沒收，附此敘明。
據上論斷，應依刑事訴訟法第299條第1項前段，刑法第2條第1項
前段、修正前刑法第56條、刑法第201 條第1 項、刑法第216 條
、第210 條、修正前刑法第55條、刑法第59條、刑法第205 條，
判決如主文。
本案經檢察官吳宗光到庭執行職務。
中　　華　　民　　國　　96　　年　　1 　　月　　31　　日
                    刑事第十七庭審判長法 官  李幼妃
                                      法 官  張紹省
                                      法 官  鄭燕璘
以上正本證明與原本無異
如不服本判決，應於判決送達後十日內，向本院提出上訴狀。
                                      書記官 呂紹明
中　　華　　民　　國　　96　　年　　1 　　月　　31　　日
附錄本案論罪科刑法條全文：
刑法第216條：
行使第 210 條至第 215 條之文書者，依偽造、變造文書或登載
不實事項或使登載不實事項之規定處斷。
刑法第210條：
偽造、變造私文書，足以生損害於公眾或他人者，處 5 年以下有
期徒刑。
刑法第201條；
意圖供行使之用，而偽造、變造公債票、公司股票或其他有價證
券者，處3年以上10年以下有期徒刑，得併科3,000元以下罰金。
行使偽造、變造之公債票、公司股票或其他有價證券，或意圖供
行使之用，而收集或交付於人者，處1年以上7年以下有期徒刑，
得併科3,000元以下罰金。
